臺灣臺中地方法院簡易民事判決
110年度中簡字第2562號
原      告  黃勝昌  
被      告  張仕旻  
上列當事人間確認本票債權不存在事件，本院於民國111年1月18
日言詞辯論終結，判決如下：
    主      文
確認被告就其持有如附表編號1所示票據號碼為TH964112號之本
票全部，及附表編號2所示票據號碼為TH964111號之本票於超過
新臺幣19萬元部分，對原告之票據債權不存在。
原告其餘之訴駁回。
訴訟費用由被告負擔2分之1，餘由原告負擔。
    事實及理由
一、原告主張：
    被告持有以原告為發票人如附表所示本票2紙（下稱系爭2紙
    本票），並向本院聲請本票裁定，經本院以110年度司票字
    第4677號裁定准予強制執行。系爭2紙本票雖為原告所簽發
    ，然係原告是簽發予錢莊放款綽號鐵板之男子即證人林家展
    即林家鵬。原告於民國109 年1月先向錢莊借了新臺幣（下
    同）5 萬元，林家展要求原告當場簽立兩張5 萬元的本票，
    實拿4 萬5 千元，每個月的利息是5 千元；109 年4 月份原
    告又向錢莊借了20萬元，林家展也是要求原告簽立2張20萬
    元的本票，即系爭2紙本票，此次原告實際僅拿到19萬元，1
    個月利息1 萬元，原告前後總計向錢莊借款25萬元。原告自
    109 年1月開始付到7 、8月的時候利息付不出來，後來與錢
    莊李姓負責人協商分期付款方式，協商後又陸續還了28萬元
    予錢莊。於原告與錢莊協商之時，李姓負責人始告知原告第
    二次借款的20萬元是被告所出的，然事先原告並不知悉這件
    事，因原告所接洽之人均為林家展，直至原告清償完畢後，
    被告才出面表示該20萬元係被告出的，原告確實有還款，為
    此，依法提起本件確認之訴等語。並聲明：確認被告所持有
    以原告為發票人，如附表所示之系爭2紙本票債權不存在。
二、被告則以：
    當初是伊把20萬元交給訴外人李杰軒請他轉交給林家展再轉
    交給原告，系爭2紙本票也係伊透過李杰軒及林家展於109年
    4月14日所取得，伊雖然擁有系爭2紙本票，但伊實際債權只
    有20萬元，因為其中一張票是擔保性質，證人林家展與證人
    李杰軒於111年1月18日之證述均屬實，伊確實未拿到任何原
    告的還款等語，茲為抗辯，並聲明：原告之訴駁回。
三、得心證之理由：
　㈠按確認之訴，非原告有即受確認判決之法律上利益者不得提
    起；民事訴訟法第247 條定有明文，所謂即受確認判決之法
    律上利益，係指法律關係存否不明確，原告在法律上之地位
    有不安之狀態存在或受侵害之危險，而此種不安之狀態或危
    險，能以確認判決除去者而言。被告既持系爭本票向本院聲
    請110年度票字第4677號本票裁定准許強制執行，原告自受
    有強制執行之不利益，而該不利益得以確認判決加以除去，
    其提起本件確認之訴，即有確認利益，合先敘明。
　㈡原告主張係向擔任錢莊放款之林家展借款20萬元，簽發系爭2
    紙本票交付予林家展，林家展則將系爭2紙本票交付予李杰
    軒，而被告係因交付20萬元予李杰軒，而取得系爭2紙本票
    ，其中1張系爭本票是擔保性質，兩造並不認識，是因本件
    訴訟起訴前進行協商時，原告才知道被告付了20萬元取得系
    爭2紙本票等情，有證人林家展、李杰軒111年1月18日於本
    院之證述可佐（見本院卷第91、92、94、95頁），並為兩造
    所不爭執（見本院卷第37、38頁），堪信為真。又被告曾持
    系爭2紙本票聲請本院110年度票字第4677號裁定，經准予強
    制執行等情，經本院依職權調閱上開卷宗查明屬實，亦堪認
    屬實。惟原告主張業已清償該筆票款，被告不得主張票據權
    利，則經被告否認在卷，並以前揭情詞置辯。
　㈢按當事人主張有利於己之事實者，就其主張之事實有舉證之
    責任；私文書應由舉證人證其真正，民事訴訟法第277條前
    段、第357條前段分別定有明文。次按票據為要式、文義證
    券，在票據上簽名者，依票上所載文義負責，二人以上共同
    簽名時，應連帶負責；票據上之簽名得以蓋章代之，票據法
    第5條、第6條定有明文。再按「票據債務人不得以自己與發
    票人或執票人之前手間所存抗辯之事由對抗執票人。但執票
    人取得票據出於惡意者，不在此限。」，票據法第13條定有
    明文。所謂惡意，指請求人明知票據被請求人與發票人或請
    求人之前手間有抗辯事由存在而言。故執票人因重大過失而
    未及知者，無本條之適用。所謂前手，則指將票據直接讓與
    執票人者而言。因此，縱令執票人明知被請求人對其前手之
    前手存有抗辯之事實，亦不受其對抗。另同法第14條第2項
    規定：「無對價或以不相當之對價取得票據者，不得享有優
    於其前手之權利」中所謂「不得享有優於前手之權利」，係
    指前手之權利如有瑕疵 (附有人的抗辯) ，執票之後手即應
    繼受其瑕疵，人的抗辯並不中斷而言。非謂該後手除所繼受
    之瑕疵外，均不得行使票據上之權利（最高法院88年度臺上
    自第113號判決意旨參照）。
　㈣查依原告所述，其係向錢莊放款之證人林家展進行借款本件
    之20萬元，並簽發系爭2紙本票交付予林家展，其中1紙系爭
    本票作為擔保之用，其並不認識被告或李杰軒，從頭到尾均
    是和林家展接洽，是後來還不出來要求協商時，李杰軒才與
    原告聯絡，才告知原告系爭2紙本票當初之票款20萬元是被
    告支付等節（見本院卷第37、38頁），核與被告所述：其係
    交付20萬元現金予李杰軒，請他轉交給林家展後，再轉交給
    原告，其拿到系爭2紙本票之過程，亦是透過李杰軒及林家
    展之交付等語（見本院卷第38、94頁），大致相符，應屬可
    採。而依證人林家展證述：其並不認識被告，係認識李杰軒
    ，李杰軒不是拿自己的20萬元出來借給原告，但其是後來才
    知道的，其當時認知是李杰軒自行出借款項予原告，原告應
    該是在被告對原告聲請本票裁定，原告沒錢還時，才知道被
    告之存在，原告簽完本票後，其有當場扣1萬元之利息等語
    （見本院卷第90-93頁）；又核與證人李杰軒結證：「當時
    被告是交付我20萬元的現金，我把20萬元現金給林家展，林
    家展再把20萬元交付給原告，...我們有收利息，20萬元收1
    萬元利息，所以原告簽完本票後，林家展應該有拿走1萬元
    」等語大致相合（見本院卷第95頁），足認證人林家展、李
    杰軒非僅擔任單純轉交系爭2紙本票之角色，原告、被告間
    應非票據直接前後手之關係甚明，蓋原告、被告素不相識，
    其等間無從成立借貸契約或簽發票據、交付票據等票據行為
    之意思表示合意甚明，且證人林家展、李杰軒於此過程中亦
    有分別與原告磋商、達成意思表示合致，及依照利率約定、
    扣除利息等行為，實難謂其等僅係單純之受託轉交票據，而
    毫無任何轉讓票據權利之意思。
　㈤原告固主張其已陸續還款28萬元予證人林家展，因此當初簽
    發系爭2紙本票所收受之20萬元借款，業已清償等語，惟查
    ，證人林家展於本院之證稱：「（問：據原告說，他陸續還
    了28萬給你，前三期利息3萬元是匯款，其餘用現金給付，
    協商之前給付利息的方式則是拿現金給付給你，有何意見？
    ）原告沒有拿28萬元給我，我有拿到手的是6萬元，但是這6
    萬元是最早時李杰軒借5萬元的還款，總而言之原告總共借2
    5萬元，原告只還了一次或兩次利息就沒有錢還，後來就協
    商，後來原告說給他一個月還一萬慢慢還，後來有人介紹投
    資案，我有介紹原告，但後來投資不利，大家覺得我是陷害
    大家，所以原告有拿6萬出來說是替我還他朋友的，這6萬元
    有拿給我，我再拿給原告朋友，所以我事後有給原告15,000
    元，還有還原告當時押在李杰軒那裡5萬元的本票總計65,00
    0元，5,000元當作6萬元的利息，變成這5萬元就是我欠李杰
    軒的。原告總共給我的錢就是我上開所述的內容，沒有其他
    的20幾萬，我實際拿到手的只有6萬，剩餘20幾萬元其實原
    告是說以我的名義幫我還給他的朋友，因為投資的事情，實
    際上我就沒有收到那20幾萬元。」、「（問：到底你應該給
    原告朋友多少才對？）其實我一毛都不用給原告朋友，因為
    我實際上並沒有陷害他，是原告的朋友硬凹我的。」、「（
    問：你說原告總共借錢25萬元，原告還有多少錢沒有還？）
    就是本案的20萬元從來沒有還。因為原告就說是替我還給他
    朋友20幾萬元，就是要凹我這筆錢，就是本案的20萬元要我
    來還，就算原告有還他朋友，那也是他的事情，因為我沒有
    欠他朋友錢，而且原告有沒有幫我付錢給他朋友我也不確定
    。」等語（見本院卷第92、93頁）；參以原告於本院時亦陳
    述：「（問：對證人林家展所言有何意見？）這是雙方認知
    的問題，因為我確實有幫證人林家展還給我朋友錢，甚至連
    證人林家展後來給我的15,000元，我也拿給我朋友了。但是
    證人林家展認為他不需要給我朋友錢。」等語（見本院卷第
    94頁），可徵原告是否確已清償對林家展之20萬元借款，經
    證人林家展證述後，原告所言轉趨保守，改認為應係雙方認
    知歧異問題，本院審以原告確實並未如實交付20萬元予證人
    林家展，且原告與林家展間因另外投資事宜，恐有他筆債權
    債務關係待釐清，故要難認定原告已清償該20萬元借款甚顯
    。
  ㈥另依票據法第13條前段規定觀之，票據債務人固不得以自己
    與執票人之前手間所存抗辯之事由對抗執票人，惟若以其自
    己與執票人間所存抗辯之事由資為對抗，則非法所不許，惟
    須以兩者間有得資為對抗之抗辯事由存在為限，亦即該票據
    係基於票據債務人與執票人間之特定目的簽發，但該目的有
    不能或不達之情形，始足當之。換言之，必須票據債務人與
    執票人間為票據直接授受者，始有其適用（最高法院94年度
    臺簡上字第9號判決意旨參照）。承上及票據法第13條之規
    定，本件兩造間素不相識、原告與李杰軒亦不認識，毫無單
    純託交票據之可能，兩造既非系爭2紙本票直接前後手之關
    係，則票據債務人原告即不得以自己與執票人之前手林家展
    、李杰軒間所存抗辯之事由對抗執票人即被告；但執票人即
    被告取得票據出於惡意者，不在此限。是而，原告亦無從以
    其與執票人即被告間之抗辯事由資為對抗、主張不負票據之
    責。況且，縱原告與林家展、李杰軒間存有得以抗辯之事由
    ，然因綜觀全卷，原告並未舉證被告取得系爭2紙本票時，
    有何明知前開情事之惡意存在，故原告亦不得以其與林家展
    、李杰軒間之抗辯事由對抗被告，而主張不負票據之責。再
    者，證人李杰軒已證述其收受被告所交付之20萬元款項，並
    交付系爭2紙本票予被告等語在卷（見本院卷第95頁），是
    被告即屬支付對價、取得系爭2紙本票。承前，原告既簽發
    系爭2紙本票交付予林家展，林家展轉交予李杰軒後，李杰
    軒又於收受被告之20萬元票款後、交付系爭2紙本票予被告
    ，則依票據法第14條之規定，原告亦應負擔票據上之責任，
    原告主張其無須負責，自無可採。
　㈦惟因系爭2紙本票之票款合計為40萬元，被告僅交付20萬元即
    取得系爭2紙本票，其中1紙系爭本票具有擔保性質，經被告
    110年10月21日於本院陳述：「...我的債權只有20萬元，因
    為其中1張票是擔保性質。」等語綦詳（見本院卷第38頁）
    ，核與證人林家展111年1月18日於本院之證述：「（問：當
    時原告是借多少錢，就開立兩張面額各20萬元的票？）借款
    20萬元，1張20萬元的票是擔保性質。」等語相符（見本院
    卷第91頁），應堪採信。是堪認系爭2紙本票中僅第1張簽發
    之系爭本票符合被告所付相當之對價，第2張系爭本票則屬
    被告以無對價取得者，不得享有優於前手之權利。又衡諸常
    情，空白本票本之票據號碼通常為連號，且由小至大排列，
    是附表編號⒈所示票據號碼為TH964112號之本票，理應列於
    附表編號⒉所示票據號碼為TH964111號之本票之後，附表編
    號⒈所示票據號碼為TH964112號之本票應屬前述第2張系爭本
    票。此外，依證人李杰軒證述：因為20萬元借款之利息為1
    萬元，所以原告簽完本票後，林家展有拿走1萬元然後轉交
    給李杰軒，李杰軒再轉交予被告等語（見本院卷第95頁），
    被告表明「均是事實」等語在卷（見本院卷第96頁），是被
    告收受1萬元利息後，既係實際支付19萬元即取得系爭2紙本
    票，被告即非以相當對價取得票據，依票據法第14條第2項
    之規定，僅得享有不得優於前手李杰軒之權利，而李杰軒得
    以行使系爭2紙本票之權利，因其亦係交付19萬元予林家展
    而取得票據，故猶應以19萬元為限得以為票據權利之行使，
    身為李杰軒後手之執票人即被告，所得行使之票據權利既不
    得優於李杰軒，則應亦以系爭第1紙本票中之19萬元為限至
    明。
四、綜上所述，原告起訴求為判決確認被告執有如附表編號⒈所
    示票據號碼為TH964112號之本票對原告並無票據債權存在，
    為有理由，應予准許；至原告主張附表編號⒉所示票據號碼
    為TH964111號之本票對原告並無票據債權存在，於超過19萬
    元之部分有理由，應予准許，其餘則無理由，應予駁回。
五、訴訟費用負擔之依據：民事訴訟法第79條。 
中　　華　　民　　國　　111 　年　　3 　　月　　3 　　日
                臺灣臺中地方法院臺中簡易庭
                              法  官  林秉暉
以上為正本，係照原本作成。
如不服本判決，應於判決送達後20日內向本院提出上訴狀並表明
上訴理由（須附繕本）；如委任律師提起上訴者，應一併繳納上
訴審裁判費。
中　　華　　民　　國　　111 　年　　3 　　月　　3 　　日
                              書記官 王志伃
　　　　　　　　　　　　
　　　　　　　　　　　　　　　　　　
附表：即本院110年度司票字第4677號本票裁定所示之本票
　　　
編號 發票日 （民國） 票面金額 （新台幣） 到期日 利息起算日 票據號碼 ⒈ 109年4月14日 200,000元 未載 110年5月27日 TH964112 ⒉ 109年4月14日 200,000元 未載 110年5月27日 TH964111